【裁判字號】    97,訴,3087
【裁判日期】    980810
【裁判案由】    返還不當得利
【裁判全文】
臺灣臺中地方法院民事判決              97年度訴字第3087號
原      告  戊○
送達代收人  乙○○
訴訟代理人  羅豐胤律師
            黃幼蘭律師
複  代理人  李秀貞律師
被      告  丙○○
上列當事人間返還不當得利事件，本院於民國98年7月20日言詞
辯論終結，判決如下：
    主    文
原告之訴及假執行之聲請均駁回。
訴訟費用由原告負擔。
    事實及理由
一、原告起訴主張略以：
（一）兩造曾於民國（下同）97年1月4日就原告所有坐落臺中縣
      霧峰鄉○○○段620、768地號土地（下合稱系爭土地）簽
      訂買賣契約（下稱系爭買賣契約），嗣後雙方合意解除該
      買賣契約，由訴外人賴春漢（下以姓名稱之）代理原告於
      97 年1月16日與被告協商關於解除買賣契約之事宜並簽立
      解除買賣契約協議書（下稱系爭協議書），原告同意返還
      被告所交付之買賣定金新臺幣（下同）60萬元，並給付被
      告違約金60萬元，另同意再支付被告所稱已支付與訴外人
      丁○○（原名賴基旺，下以丁○○稱之）之鐵皮屋施作工
      程費用66萬元。原告並依系爭協議書第2條約定於翌日（
      即97年1月17日）將186萬元款項匯至被告指定之帳戶。之
      後，原告因打算自行於系爭土地上施作鐵皮屋等工程而與
      丁○○接觸，始知悉被告於簽訂系爭協議書時，根本沒有
      所謂已經支付丁○○鐵皮屋等工程之費用66萬元一事，原
      告至此始知受騙，被告顯係施用詐術而使原告支付該66萬
      元之工程費用。
（二）原告爰依民法第92條第1項之規定，撤銷上開被詐欺之意
      思表示，被告受領66萬元之工程費用顯無法律上原因，並
      致原告受有損害，被告應依民法第114條、179條、182條
      第2項規定，返還66萬元與原告。又被告對原告施用詐術
      詐騙66萬元之工程費用，顯係故意侵害原告之權利，被告
      應依民法第184條第1項、第213條之規定負損害賠償責任
      ，即被告應回復原告損害發生前之原狀，給付原告66萬元
      。另原告給付之違約金60萬元顯屬過高，亦請求酌減之。
      綜上，爰依民法第114條、第179條、第182條第2項、第
      184條第1項、第213條之規定提起本件訴訟。並聲明，求
      為判決：被告應給付原告66萬元，暨自97年1月17日起至
      清償日止，按週年利率5%計算之利息。並陳明願供擔保請
      准宣告假執行。
（三）對被告答辯之補充陳述：
    1.被告應證明其於兩造解除買賣契約之前業已給付66萬元之
      工程費用與丁○○。
      (1)依「主張權利存在之人，應就權利發生之法律要件存在
        之事實為舉證」及最高法院19年上字第385號判例要旨
        ，並考量兩造就本件爭點之舉證可能性、與證據之距離
        、對事件始末之知悉與接觸等情狀，若被告確有支付66
        萬元之工程費用與丁○○，則因被告較原告對該過程更
        為瞭解，而屬於其控制領域範圍內，故應由其負擔舉證
        責任。若被告無法舉證證明上開事實，則應由被告承受
        不利之判決結果。
      (2)被告主張原告有求證、原告知情、原告知道其有給付66
        萬元之工程費用與丁○○云云，惟被告未能提出其確實
        付款之付款證明等直接證據，益徵被告主張之不實。
      (3)觀諸兩造對於丁○○是否到庭一事所呈現之態度，原告
        方面積極提供所有任何可能跟丁○○有關的蛛絲馬跡，
        以便使其能夠出庭說明，而被告方面對於丁○○之資料
        ，均表示不知道、或遺失、或沒有。惟被告既已委託丁
        ○○高達160餘萬元之工程，當不可能毫無任何丁○○
        之資料，可見被告不願配合促使丁○○出庭，似乎擔心
        真相曝光，則被告所謂有支付丁○○66萬元之工程費用
        ，實值得懷疑。
      (4)被告稱「我是用現金方式給付，我是從家裡拿66萬元的
        現金給他，有簽收單據……當初我承租的土地要重劃，
        兩個月就要搬走，所以這個工程很趕……（工程總價）
        166萬元，我當時有跟他講，要在3月20日要完成給我」
        云云，惟就被告委託丁○○之工程以觀，66萬元已逾該
        工程總價之3分之1，而兩造就系爭土地訂立買賣契約與
        解除契約之時間相距不到兩個星期，系爭土地上亦均尚
        未施工，被告豈有可能即已支付丁○○如此高額之費用
        ？此不合理，至為灼然。又兩造解除系爭買賣契約之時
        ，被告之地址係為「台中縣烏日鄉○○街29巷1號」，
        而於本件訴訟中，被告之地址仍未改變，由此可知被告
        稱因其所承租土地要重劃，兩個月就得搬走，所以請丁
        ○○趕工、所以交付丁○○66萬元請其於3月20日之前
        完工等語顯屬不實。另被告未能提出其所稱之簽收單據
        ，又對於原告之所以相信被告已給付66萬元工程費用與
        丁○○之原因為前後矛盾不一之說詞，亦可證被告主張
        之不實。且系爭土地始終未施工，被告是否已給付丁○
        ○66萬元工程費用無法由現場查知，被告亦不可能藉由
        該現場證明有付錢給丁○○，而原告也不可能因查看現
        場即相信被告有付錢給丁○○，實則該66萬元之工程費
        用係兩造於簽訂系爭協議書當時，被告突然提出之內容
        ，當時被告並未提出任何所謂付款之單據，然原告基於
        誠信而相信被告之陳述，並未勘查現場或向丁○○為任
        何求證。
      (5)依證人甲○○（下以姓名稱之）之證述可知，其因兩造
        糾紛而為兩造協調時，丁○○始終未提出其所謂已購買
        鐵架材料之任何證明，被告亦未提出任何所謂已付款66
        萬元與給丁○○之證明。若丁○○確有因被告而先支出
        66萬元購買鐵材，當無不能提出相關單據之理，反而更
        應提出相關單據以證明自己之損失，豈會於協調人請求
        詳列支出明細時即避不見面？何況當時距兩造解除買賣
        契約之時點僅1個月上下，丁○○豈有無法提出單據之
        理，唯一之合理解釋就是丁○○根本沒有支出66萬元購
        買鐵材。同理，若被告確實有支付66萬元與丁○○，其
        斷無在整個過程中均未提出付款證明之理，亦不可能於
        僅距兩造解除買賣契約1個月上下之時間即將所謂付款
        66萬元之單據遺失。何況被告於丁○○完工後尚需與其
        結算，怎可能將該付款之單據遺失？唯一合理的解釋就
        是被告根本沒有支付66萬元給丁○○。再參甲○○提出
        之臺中縣霧峰鄉公所核准系爭土地作農業使用之函文，
        該函文之日期為97年2月5日，則被告豈可能於系爭土地
        尚不知是否能夠核准農用之情況下，即先給付66萬元給
        丁○○，此更與吾人之經驗法則大相違背。綜上，被告
        於解除買賣契約時請原告補貼所謂66萬元之緣由，確屬
        虛偽。
      (6)丁○○雖證稱關於被告交付之66萬元工程費用，係以現
        金交付，且其與被告之間僅有一張所謂之契約書，對於
        收受66萬元並無另開收據等語。惟查66萬元之數目非小
        ，被告雖稱係取家中現金而為交付云云，然徵諸一般人
        家鮮有將66萬元現金置於家中，是被告顯係因無法提出
        該66萬元之資金來源、提款來源而以所謂「家中現金」
        之詞搪塞，此反足證被告並未交付66萬元予丁○○。同
        理，66萬元之數目非小，若丁○○確有收受，被告豈會
        不要求其開立收據，此亦違背吾人之生活經驗，益徵被
        告並未交付66萬元予丁○○。至於丁○○提出之契約書
        ，原告否認其真正，因該契約書僅有影本，並無正本，
        形式之真正即有疑問。若確有該契約書之存在，為何兩
        造於調解時均未提出？查兩造協調當時距兩造解除買賣
        契約僅約1個月上下，被告應不可能立即將該契約書遺
        失，而若被告確有支付66萬元給丁○○，斷無在整個過
        程中均未提出該契約書之理。何況被告於完工後尚需與
        丁○○結算，被告怎可能將該契約書遺失？唯一合理的
        解釋就是該契約根本不存在。
    2.退言之，縱使被告確有委託丁○○所謂之鐵皮屋工程，若
      被告能舉證其實際支付金額為若干，原告亦願於該數額內
      為賠償，惟被告仍應返還其餘不當得利之款項。且兩造於
      解除買賣契約時，原告另尚支付被告違約金60萬元以彌補
      被告之損失，若被告確有委託丁○○其所謂之鐵皮屋工程
      並因此支付66萬元之工程費用，則被告之損害業已因原告
      給付60萬元之違約金而獲彌補，而不應另向原告請求賠償
      或補貼，縱令被告可另向原告請求賠償或補貼，亦僅能再
      要求6萬元，故該66萬元中之60萬元仍屬不當得利，被告
      應予返還。
二、被告答辯略以：
（一）兩造曾於97年1月4日就原告所有系爭土地簽訂買賣契約，
      被告並交付定金60萬元與原告，事後因原告反悔而委任賴
      春漢為代理人，與被告協商解除系爭買賣契約事宜，經兩
      造達成協議並簽立系爭協議書，原告應返還定金60萬元及
      賠償違約金60萬元，並經原告勘查確認後同意賠償被告已
      交付丁○○之鐵皮屋工程費用66萬元。而賴春漢為有行為
      能力之人，觀其財產可知其為社會閱歷行為能力較高之人
      ，豈可能任憑被告獲取不當得利。原告主張非債清償之不
      當得利返還請求權應由原告舉證證明其所清償之債務不存
      在。
（二）原告雖主張系爭協議書第2條後段部分係因被告詐欺而為
      之意思表示，依民法第92條第1項之規定予以撤銷，被告
      並應返還給付之金額，惟主張被詐欺而為意思表示之當事
      人應就此項事實負舉證責任。原告一意指摘被告不當得利
      ，而均以質疑推理之理由要求被告舉證，顯已違反民事訴
      訟法第277條第1項前段之規定，其理由不足為採。
（三）原告稱其係與丁○○接觸後始知被告詐欺云云；惟查，原
      告表示其係因97年7月委託丁○○興建鋼架建物而與之接
      觸，則原告為何未有丁○○之住址實令人質疑。況被告與
      丁○○之原住址，已均因政府土地重劃而遷址，被告無從
      提供丁○○之新址。另被告以訓練警犬為業，平時受委託
      訓練之犬隻多達40餘隻，每期每隻訓練費為6萬元，而將
      鈔票存放家中眼見頓覺快樂，故被告家中經常存有現金，
      原告質疑一般家庭鮮少將現金存放家中云云，乃係缺乏社
      會經驗之詞。
（四）被告戶籍地址雖登記於臺中縣烏日鄉○○街29巷1號，惟
      被告以從事警犬訓練為業，並以臺中市○○區○○路1段
      376之14號為訓練地址，因飼育警犬之需要，故被告亦居
      住於該址，後因土地重劃之故，致被告須於97年3月30日
      前遷出該址。查兩造成立系爭土地買賣契約之日距被告應
      遷址之日期相距甚短，且遷新址必須事先建築育犬舍及住
      居等設備，因此原告同意被告於交付定金60萬元後即可於
      系爭土地興建犬舍。故被告於交付定金後立即委託丁○○
      建造育犬舍等建物（工程款總價為166萬元），並為促使
      丁○○於97年3月30日完工而預付定金66萬元，被告並與
      丁○○約定每延遲一天罰金3萬元。而於丁○○裁剪建造
      材料並準備運至新址焊裝時，原告竟悔約不願出售系爭土
      地，致被告向丁○○訂購之各項建物材料因已裁剪而成為
      雜料及廢料造成重大損害，而被告交付丁○○之66萬元定
      金依民法第249條第1項第2款之規定，當無法請求返還。
（五）丁○○提出之契約書，內載被告已預付定金66萬元，則依
      一般百姓互簽之契約應認等同契約附隨之收據。而丁○○
      提出之契約書，被告亦持有相同之一份。因賴春漢要求被
      告提出作為憑證，始願賠償被告，故於兩造簽立系爭協議
      書之時，被告即將該契約書及收據等資料交付與賴春漢，
      被告並無留存。又依丁○○於鈞院所為之證述可知，原告
      起訴理由謂與丁○○接觸得知其未收受被告交付之定金66
      萬元等語，與事實不符，顯無理由。另原告稱被告尚不知
      系爭土地能否核准農用，竟已給付高達66萬元與丁○○云
      云，顯有誤會。依甲○○提出之97年2月5日臺中縣霧峰鄉
      公所核准系爭土地作農業使用之函文，僅能表示買賣不必
      課稅等問題，對於系爭土地買賣及土地之利用並無重大關
      係。
（六）綜上，原告之訴，並無理由。並聲明：求為判決駁回原告
      之訴及假執行之聲請，並陳明如受不利判決願供擔保請准
      免假執行。
三、兩造經本院整理不爭執事項並簡化爭點，結果如下：
（一）兩造不爭執之事項：
    1.兩造曾於97年1月4日就原告所有系爭土地簽訂買賣契約，
      被告並交付原告訂金60萬元。嗣原告打消出賣系爭土地之
      想法，兩造遂協商解除買賣契約事宜，並於97年1月16 日
      由賴春漢代理原告與被告簽訂系爭協議書。
    2.兩造於系爭協議書中約定，原告應返還訂金60萬元、賠償
      違約金60萬元，並賠償被告已交付丁○○為在系爭土地建
      築鐵皮屋等工程費用66萬元。
    3.原告已於97年1月17日匯款186萬元至林麗足（被告配偶）
      設於合作金庫軍功分行帳戶（帳號：0000000000000）而
      交付被告系爭協議書約定之賠償金。
（二）兩造爭執事項：
      兩造簽訂之系爭協議書第2條後段，被告已支付丁○○鐵
      架材料款66萬元之部分，被告是否有施用詐術之情形，致
      原告陷於錯誤，而簽訂此部分約定條款？原告得否據以撤
      銷該部分之意思表示，而請求被告返還66萬元及其法定遲
      延利息？原告得否主張依民法第114條、第179條、第182
      條第2項、第184條第1項及213條之規定，請求被告給付原
      告66萬元及其法定遲延利息？
四、法院之判斷：
（一）原告主張兩造曾於97年1月4日就原告所有系爭土地簽訂買
      賣契約，被告並交付原告訂金60萬元，嗣因故兩造協商解
      除系爭買賣契約，並於97年1月16日由賴春漢代理原告與
      被告簽訂系爭協議書，約定兩造系爭買賣契約解除，原告
      應返還訂金60萬元、違約金60萬元，並補貼被告為在系爭
      土地建築鐵皮屋已交付與丁○○之鐵架材料費用66萬元，
      嗣原告於97年1月17日匯款186萬元至林麗足（被告配偶）
      設於合作金庫軍功分行帳戶（帳號：0000000000000）而
      交付被告上開協議書約定之金額等事實，業據原告提出解
      除買賣契約協議書影本、匯款單據影本等為證，且為被告
      所不爭執，自堪信為真實。
（二）本件原告主張被告對其施用詐術以詐騙66萬元之工程費用
      等節，為被告所否認，並抗辯如上；經查：
    1.被告抗辯稱，其於與原告訂定系爭土地買賣契約後，即向
      丁○○訂購鐵架材料以供施作擬設置於系爭土地上之屋舍
      等，並同時支付丁○○訂金66萬元乙節，已據丁○○於本
      院結證屬實，並提出契約書影本乙份為憑，互核相符。再
      該契約書影本外觀業已陳舊破損，實亦難認有何臨訟編製
      之情形。又本件承辦兩造間系爭買賣契約及系爭協議書等
      事宜之代書甲○○亦到庭證稱，其曾代為訂定系爭買賣契
      約，嗣並協調兩造及丁○○有關解除系爭買賣契約、給付
      違約金及補償鐵架材料費用等事宜，其間被告曾提過購買
      系爭土地是因原場地土地重劃故要將養狗場遷移過去，而
      後兩造協議解除系爭買賣契約時，原告之子曾質疑，惟被
      告曾當場電洽丁○○，並約同前往現場查看，兩造查看結
      果並未向其明確陳述，隨後兩造即簽訂系爭協議書，嗣兩
      造發生爭執，其亦曾居中協調，並因此而三方見面，被告
      亦曾在原告之子面前當場詢問丁○○有否支付訂金66萬元
      ，丁○○亦稱有，並稱因被告催的很快，且其已支付一些
      鐵材費用，並委託他人製作鐵材材料等，後來三方沒有達
      成一致意見等語。經核甲○○上開證述內容，與丁○○證
      述、所提出之契約書及被告陳述之情節等，均大致吻合，
      亦堪信為真實。
    2.本件兩造間訂定系爭買賣契約時間為97年1月4日（參原告
      98年5月4日民事準備書暨調查證據聲請狀記載內容），被
      告向丁○○訂購鐵材並簽訂契約日期為同年月7日（參丁
      ○○提出之契約書末簽約日期），兩造合意解除契約並簽
      訂系爭協議書之日期為97年1月16日（參原告提出之系爭
      協議書末記載簽訂日期），則自兩造訂定系爭買賣契約至
      合意解除契約僅12日，其間尚有協商賠償事宜之時日耗費
      （參甲○○證述之協商過程），而被告向丁○○訂購鐵材
      ，至原告向被告表示不願再出售系爭土地，其時間更為短
      暫，則依丁○○證稱，其接受被告訂購鐵材後未及施作，
      被告即因無法購得土地而不欲施作乙節，實難謂與常情相
      違，而有不實之處。
    3.被告係從事警犬訓練場業務，此有被告提出之往來書信信
      封、臺灣國際緊急救難總隊部派職令影本在卷可憑；而被
      告係因其原向原告之子賴玉進承租之土地經列為土地重劃
      範圍而須遷址，乃向原告購買系爭土地，此亦有被告提出
      之土地重劃協議書、土地租賃契約書影本附卷可稽，且經
      甲○○證述綦詳；是被告於遷移訓練場之過程，確有另訂
      鐵材施作新場地之必要，且以其經營警犬訓練場之情形，
      其抗辯稱係以家中存放之現金66萬元支付鐵架材料訂金乙
      節，衡諸現今一般社會經濟狀況，其數額難謂甚鉅，自難
      認有何悖於常理之處。此外，原告雖陳稱被告之抗辯及證
      人丁○○之陳述均屬不實云云，然迄未再舉證以實其說，
      尚難遽採。
    4.據上，本件原告主張被告施用詐術之情形，致原告陷於錯
      誤，而簽訂系爭協議書中之補償鐵架材料款66萬元之條款
      ，尚難遽予採信；從而，原告主張撤銷該部分之意思表示
      ，並依民法第114條、第179條、第182條第2項、第184條
      第1項及213條之規定，請求被告給付原告66萬元及其法定
      遲延利息，於法即有未合，不應准許。
（三）按違約金，有屬於懲罰之性質者，有屬於損害賠償約定之
      性質者。而約定之違約金過高者，法院得減至相當之數額
      ，民法第252條定有明文。至於是否相當，即須依一般客
      觀事實，社會經濟狀況及當事人所受損害情形，以為斟酌
      之標準。且約定之違約金過高者，除出於債務人之自由意
      思，已任意給付，可認為債務人自願依約履行，不容其請
      求返還外，法院仍得依前開規定，核減至相當之數額（最
      高法院79年台上字第1915號判例意旨參照）。查本件原告
      主張兩造系爭協議書約定之違約金過高，請求本院予以酌
      減等語。惟查：
    1.兩造系爭協議書第2條約定為，原告應於97年1月17日將已
      收之定金60萬元、違約金60萬元、補貼被告已支付予丁○
      ○之鐵架材料款66萬元，合計186萬元匯款至被告指定之
      帳戶。依上開約定內容，兩造協議原告應為給付之項目，
      除應返還所收受之定金60萬元外，尚包違約金60萬元及補
      貼費用66萬元三者。經審酌證人甲○○證述之上開協商經
      過，及兩造於本件訴訟中各自陳述結果，本院認系爭協議
      書第2條所約定之違約金，因其記載名稱為「違約金」，
      且給付之數額與因系爭買賣契約所為給付之定金數額相同
      ，再配合下述之補貼費用等綜合觀之，顯即為學說上所謂
      之懲罰性違約金；至補貼費用約定部分，則因本件係因原
      告不履行系爭買賣契約，致被告因系爭買賣契約不能履行
      實際上已生之損害，而原告於兩造協商時同意補償之，核
      屬損害賠償約定性質之違約金。是該條所訂之「違約金」
      與「補貼費用」二者，其名目雖有不同，然其均屬契約法
      上所稱之違約金，應屬無異。
    2.本件兩造於97年1月16日協商訂定系爭協議書以解除系爭
      買賣契約，乃係原告簽訂土地買賣契約後，因己身緣故不
      願再出售系爭土地所致，即原告乃因自己之原因而與被告
      合意解除系爭買賣契約，則其訂定系爭協議書之際，顯已
      知其己身違約之事實，而仍與被告達成願給付違約金之協
      議，並於協議後本於自由意思自動履行之，依前開最高法
      院判例意旨，原告自不得再請求被告返還。是原告請求本
      院依法酌減違約金，並主張依不當得利之法律關係請求被
      告返還其經法院酌減後超額給付之66萬元及法定遲延利息
      ，即屬無據，不應准許。
（四）綜上所述，原告依侵權行為損害賠償及不當得利之法律關
      係請求被告給付66萬元及自起訴狀繕本送達翌日起至清償
      日止按週年利率百分之五計算之遲延利息，均為無理由，
      不應准許。原告之訴已經駁回，其假執行之聲請已失所附
      麗，應併駁回之。
五、本件判決之基礎已臻明確，兩造其餘之攻擊防禦方法及舉證
    ，核與判決無影響，毋庸一一論列，併此敘明。
據上論結，本件原告之訴為無理由，依民事訴訟法第78條，判決
如主文。
中    華    民    國    98    年    8     月    10    日
                  民事第四庭    法  官  王鏗普
正本係照原本作成。
如對本判決上訴，須於判決送達後20日內向本院提出上訴狀。
中    華    民    國    98    年    8     月    10    日
                                書記官


司法院資訊處製作；財團法人民間司法改革基金會備份。
